【裁判字號】    99,家抗,4
【裁判日期】    990312
【裁判案由】    聲請裁定確定訴訟費用額
【裁判全文】
臺灣屏東地方法院民事裁定               99年度家抗字第4號
抗  告  人  財團法人法律扶助基金會
法定代理人  乙○○○
代  理  人  丙○○
相  對  人  甲○○
上列抗告人因與相對人間聲請裁定確定訴訟費用額事件，抗告人
對於民國99年1 月11日本院所為之98年度家聲字第177 號裁定提
起抗告，本院裁定如下：
    主  文
抗告駁回。
抗告程序費用新臺幣壹仟元由抗告人負擔。
    理  由
一、抗告意旨略以：依法律扶助法第2 條之規定，法律扶助之範
    圍尚包括其他法律事務上必要之服務及費用之扶助，本件聲
    請民事通常保護令之民事非訟事件即為法律扶助法所明定之
    法律扶助事項。又同法第35條第1 至3 項既已明定：分會就
    扶助事件所支出之酬金及必要費用，視為訴訟費用之一部；
    因法律扶助而由分會支出之酬金及必要費用，得向負擔訴訟
    費用之他造請求；分會得對於負擔訴訟費用之他造，請求歸
    還其支出之酬金及必要費用。依文義解釋即可知，分會因法
    律扶助事件支出之酬金及必要費用得對負擔之他造進行追償
    原審法院以目的限縮解的解釋方法，來限縮分會因法律扶助
    支出之酬金及必要費用僅限於訴訟程序，容有未洽，請求廢
    棄原裁定，命相對人負擔抗告人支出之律師酬金即訴訟費用
    之一部新臺幣（下同）30,000元，及自裁定送達相對人翌日
    起至清償日止，按周年利率百分之五計算之利息等語。
二、按為保障人民權益，對於無資力，或因其他原因，無法受到
    法律適當保護者，提供必要之法律協助，故立法者於民國93
    年間訂定法律扶助法。依該法國家負有推展法律扶助事務及
    提供必要資金之責任，為履行國家責任，明定由國家捐助成
    立財團法人法律扶助基金會（以下簡稱基金會），以執行法
    律扶助工作，基金會之基金為新臺幣100 億元，除鼓勵民間
    捐助外，由主管機關逐年編列預算捐助，以支應業務、人事
    及扶助等費用（含律師酬金）（法律扶助法第1 、4 、5 、
    6 條規定及立法理由參照）。而法律扶助所需酬金及費用，
    原則上採取給付制度，酌採償還制，亦即原則上由國家補助
    ，在特定情形下則由受扶助人自行分擔或負擔之，法律已明
    定其經費來源及由受扶助人自行負擔之分擔制度、回饋金制
    度，故法律扶助法第35條規定之目的，即非在加重應負擔訴
    訟費用之他造之負擔，使其更負擔為伸張或防禦權利所支出
    費用以外之其他費用項目，準此，該法第35條第2 項規定得
    對負擔訴訟費用之他造請求者，應限縮於「訴訟程序」為伸
    張或防衛權利所支出之酬金及必要費用。若為非訟事件程序
    ，聲請人因而支出之酬金，自不得向他造請求。況依非訟事
    件法第24條規定，非訟事件之程序費用已由法院於裁定中明
    定其應負擔之數額，若再強令負擔程序費用之人尚需負擔法
    律扶助支出之酬金及必要費用，即與原裁定之意旨相悖。再
    者，非訟事件率皆有公益性質，賦與法院職權調查之色彩濃
    厚，此與訴訟事件係屬當事人處分主義，立法上有明顯之分
    野，因此非訟事件之訟爭性相對降低許多，當事人對專業代
    理人（律師）之依賴及需要性，並非迫切必要。在司法扶助
    資源有限之情況下，除有特殊之急迫必要性，實無迫使相對
    人補償聲請人律師報酬之必要。又從行為人之可歸責性而言
    ，刑事被告之犯行已經檢察官起訴認定，法律為保障人權，
    尚且為之遴聘義務辯護人，嗣後被告亦不因被定罪判刑，而
    需負擔律師報酬。反之，非訟事件如家暴、監護權、強制安
    置等事件之相對人，縱行為有所失當，但尚未達刑罰制裁之
    程度，反而因此必需補償聲請人之律師報酬，在事理上，顯
    失公平，亦悖離法律扶助之本意。
三、本件抗告人固以：依法律扶助法第2 條之規定，法律扶助之
    範圍包括民事非訟事件，又同法第35條第1 至3 項已明定，
    分會就扶助事件所支出之酬金及必要費用，視為訴訟費用之
    一部，因法律扶助而由分會支出之酬金及必要費用，得向負
    擔訴訟費用之他造請求，指摘原裁定違背上開文義解釋云云
    。然查，法律扶助法第2 條係概述法律扶助之範圍，是否即
    可據此推論同法第35條所規定之「扶助事件」所支出之酬金
    及必要費用，視為訴訟費用之一部，該「扶助事件」即泛指
    第2 條之所有法律扶助之範圍，尚非無疑。況法律扶助法第
    35條第2 項規定，得對負擔訴訟費用之他造請求者，何以限
    縮於「訴訟程序」為伸張或防衛權利所支出之酬金及必要費
    用，其理由已詳如上述，並無不當文義解釋之處。本件抗告
    人所扶助者係聲請核發民事通常保護令事件，屬非訟事件程
    序，其因而支出之酬金，揆諸上開說明，自不得向他造（相
    對人）請求。原裁定駁回抗告人上開確定訴訟費用之請求，
    核無不合，抗告意旨徒以上開情詞指摘原裁定不當，求為廢
    棄原裁定，洵屬無據，應予駁回。
三、據上論結，本件抗告為無理由，依非訟事件法第24條第1 項
    、第46條，民事訴訟法第495 條之1 第1 項、第449 條第1
    項，裁定如主文。
中    華    民    國    99    年    3     月    12    日
                      家事法庭審判長  廖文忠
                              法  官  林雅莉
                              法  官  趙家光
以上為正本，係照原本作成。
如不服本裁定，應以裁定適用法規顯有錯誤為抗告理由時，始得
於收受送達後10日內向本院提起抗告狀，（須按他造當事人人數
提出繕本），並須經本院以原裁定所涉及之法律見解具有原則上
之重要性為限而為許可者，方得抗告臺灣高等法院高雄分院。（
非訟事件法第45條）
中    華    民    國    99    年    3     月    12    日
                              書記官  簡慧瑛

司法院資訊處製作；財團法人民間司法改革基金會備份。
